【裁判字號】    89,台上,2115
【裁判日期】    890420
【裁判案由】    偽造文書
【裁判全文】
最高法院刑事判決                              八十九年度台上字第二一一五號
    上  訴  人  甲○○
右上訴人因舒竹生等自訴偽造文書案件，不服台灣高等法院台中分院中華民國八十六
年八月二十一日第二審判決（八十六年度上訴字第六二○號，自訴案號：台灣台中地
方法院八十五年度自字第三八六號），提起上訴，本院判決如左：
    主  文
原判決撤銷，發回台灣高等法院台中分院。
    理  由
本件原判決認定力霸建設開發股份有限公司（下稱力霸公司）於民國八十二年八月九
日受託為自訴人舒竹生及舒楊蓮英銷售渠等所有台中市南屯區○○○段一二二－四九
六號、一二二－四九五號二筆土地，並由該公司板橋店與自訴人之受任人趙林強簽訂
委託銷售契約，委託銷售價格為新台幣（下同）一千六百萬元，服務報酬為成交價百
分之四。翌日力霸公司將本件代銷業務交由台中大雅店處理，該公司板橋店於八十二
年八月二十七日、同年九月七日分別將銷售底價經自訴人同意降為六百五十萬元、五
百萬元。張世炅、鍾勝欽、張金福、李進財與賴文喜分別係力霸公司之台中區之主管
、大雅店店長、五權店之店長及職員。嗣張金福先覓得袁天送願以五百七十萬元購買
上開土地，因力霸公司受託出售系爭土地，為自訴人處理事務，而彼等為公司職員本
應誠實以最有利之價格出售系爭土地，因委賣價格與委買價格間相差新台幣七十萬元
有利可圖，基於共同為自己不法利益之犯意聯絡，由賴文喜邀知情之上訴人甲○○出
面，偽稱願以五百萬元購買上開土地，並由知情之代書林亭君（年籍資料不詳經一審
判決自訴不受理確定）負責書立買賣契約。於八十二年九月十四日，在台中市力霸公
司五權店由上訴人與趙林強簽約，併當場交付現金四萬元，並簽發台中區中小企業銀
行東豐原分行面額各為二十萬元、二十萬元及八十五萬元之支票三張，其中二十萬元
一張交給趙林強，另二十萬元一張及八十五萬一張則交給力霸公司，作為支付該土地
移轉之增值稅及力霸公司之仲介服務費。上訴人又於翌（八十二年九月十五）日上午
，在同一地點由其偽稱係自訴人之代理人、張金福擔任介紹人，將前揭二筆土地，以
五百七十萬元之價格，出售予袁天送，並偽造舒竹生、舒楊蓮英與袁天送訂立之買賣
契約書後交付予袁天送，而收受袁天送用以支付價款之支票，致自訴人等受有價差七
十萬元之損失，足以生損害於自訴人等情。因而撤銷第一審關於上訴人部分之判決，
改判論處上訴人共同行使偽造私文書，足以生損害於他人罪刑。固非無見。
惟查：(一)本件上訴人一再辯稱，並無偽造文書之故意，其以自訴人代理人名義與袁天
送訂立買賣契約，僅為民法上無權代理，在自訴人承認之前對本人不生效力，不可能
損及自訴人之權益云云。而刑法上判斷是否構成偽造文書係以行為時有無擅用他人名
義訂約為準，此與民事上經過追認使契約生效概念固亦不同。查本件原判決既認定上
訴人以代理人自居與袁天送間所訂立之買賣契約，該契約末頁立契約書人欄，出賣人
「舒竹生」「舒楊蓮英」之記載，僅為表彰出賣人為誰，並非自訴人之署押，上訴人
並未犯有偽造署押罪；而刑法第二百十條偽造私文書罪之成立，除文書內容出於虛構
外，並以作成名義人須出於虛捏或假冒為其構成要件。稽之前揭買賣契約書，首頁第
一行雖載有「出賣人舒楊蓮英、舒竹生」，但其左蓋有甲○○之印文，且在買賣契約
書末後立契約書當事人簽名欄則除「出賣人舒竹生、舒楊蓮英」下方蓋有上訴人之印
文外，左側載明代理人甲○○並由上訴人親自簽署蓋印，似徵契約書係由上訴人所訂
立，責任由上訴人負責，其並未捏造自訴人名義為之，自與捏造他人名義之要件不符
，能否遽繩以偽造私文書之罪？尚滋疑問。原判決疏未就之詳予論，仍論以行使偽
造文書罪刑，非無適用法則不當之違法。(二)有罪判決書，對於被告有利之證據不採納
者，應說明其理由，為刑事訴訟法第三百十條第二款所明定，故有罪判決書對於被告
有利之證據，如不加以採納，必須說明其不予採納之理由，否則即難謂非判決不備理
由之違法。原判決認定自訴人將系爭土地委託力霸公司銷售後，張世炅於袁天送已同
意以五百七十萬元購買，張金福又已收受訂金後，始由張世炅囑請賴文喜找上訴人給
予二十萬元報酬，充當人頭訂立契約。併以證人莊蕙禎、曹永鳴證稱上訴人曾前往趙
林強處自承其為人頭之語為不利上訴人之認定。惟上訴人始終辯稱係為賴文喜之業績
，有意購買系爭土地，曾先後二次前往看地，訂立契約後並交付所簽發之支票及本票
，事後方知為人頭等語；衡諸情理，倘上訴人自始即為系爭買賣之人頭，似無庸親自
查看現地，此情尤經賴文喜證實無訛（見原審卷第三十八頁第一行），此項有利上訴
人之證據，原審不加採納，未見敘明其不予採憑之理由，亦有可議。(三)原判決事實認
張金福已經先覓得袁天送願以五百七十萬元購買系爭土地，與其餘同夥意圖不法利益
，由賴文喜邀知情有共同犯意之甲○○出面偽稱願以五百萬元購買系爭土地，先與自
訴人簽約購得系爭土地，進而偽稱自訴人之代理人出售系爭土地與袁天送。然張金福
於行政院公平交易委員會（下稱公平會）調查時稱「伊於八十二年八月底九月初找到
袁天送願意購買系爭土地，同時伊組員賴文喜亦找到上訴人願意購買系爭土地，但二
人均開價五百萬元，……伊要求袁天送提高買價，袁天送最後同意以五百七十萬元購
買，最後板橋店同意以五百萬元成交…」「力霸公司於簽約後要求我補開吳君之帶看
紀錄，……倒填八月二十三日及九月五日之帶看紀錄…」（見一審卷四張金福在公平
會八十四年五月十八日之陳述），張金福於另案通緝歸案時亦稱「…甲○○本來要買
這土地，但被張世炅用來當人頭…」（見台灣台中地方法院八十五年度自緝字第四七
五號影印卷八十六年一月十六日訊問筆錄（內容）倒數第六行），而證人莊蕙禎於原
審證稱「因有人出價五百萬元要買，所以跟賣方講，經賣方同意」「…於變更當日（
八十二年九月七日）台中大雅店回報，確有人要這個價錢購買，就約定簽約了。」（
見原審卷第四十五頁第三、四行、第六至八行），若上述證人莊蕙禎之證言為可採，
則自訴人於八十二年九月七日似已經知悉有人願以五百萬元向自訴人購買系爭土地，
其亦同意以該價額出售同時約定簽約；酌以袁天送係於同月十二日方同意以五百七十
萬元購買並交付定金一十萬元情之觀之（見一審卷四公平會八十四年元月十一日袁天
送訊問筆錄），原判決有關上訴人係於袁天送同意以五百七十萬元購買系爭土地之後
，方受邀為人頭事實之認定，與上開卷證資料自亦不儘相符，而有證據上理由矛盾之
違法。以上或係上訴意旨所指摘，或為本院得依職權調查之事項，應認原判決有撤銷
發回更審之原因。又背信部分與偽造文書部分，有審判不可分之關係，自應一併發回
。
據上論結，應依刑事訴訟法第三百九十七條、第四百零一條，判決如主文。
中      華      民      國    八十九    年      四      月     二十     日
                              最高法院刑事第六庭
                                  審判長法官  紀  俊  乾
                                        法官  黃  正  興
                                        法官  陳  東  誥
                                        法官  張  春  福
                                        法官  韓  金  秀
      右正本證明與原本無異
                                              書  記  官
中      華      民      國    八十九    年      四      月    二十五    日


司法院資訊處製作；財團法人民間司法改革基金會備份。
